最高法院民事判決　　　　　　　一○○年度台上字第一四七號
上　訴　人　李成興
　　　　　　曹玉蘭
共　　　同
訴訟代理人　廖世昌律師
　　　　　　王俊翔律師
被 上訴 人　大洋僑果股份有限公司
法定代理人　陳清福
上列當事人間請求拆屋還地等事件，上訴人對於中華民國九十九
年九月二十八日台灣高等法院第二審判決（九十九年度上字第三
○號），提起上訴，本院判決如下：
    主  文
原判決關於駁回上訴人其餘上訴及該訴訟費用部分廢棄，發回台
灣高等法院。
    理  由
本件被上訴人主張：伊於民國九十七年十月二十九日登記取得坐
落台北市○○區○○段三小段五○號土地所有權應有部分一萬分
之七四六三，並與訴外人王庚鑫分別共有該土地；嗣又登記取得
同小段一八號土地所有權全部（以下合稱系爭土地）。上訴人未
經伊及王庚鑫之同意，共同無權占有系爭土地如原判決附圖（下
稱附圖）所示Ａ、Ｂ部分，供作所搭蓋違章建物之基地使用，上
訴人自應拆除該建物返還土地。又上訴人受有相當於租金之不當
得利，應返還予伊等情，依民法第七百六十七條第一項、第八百
二十一條但書、第一百七十九條前段、第一百八十四條第一項前
段及第一百八十五條第一項之規定，求為命上訴人將附圖Ａ部分
面積九．六三平方公尺土地上之鐵皮增建物及Ｂ部分面積二．七
六平方公尺土地上之雨遮、看板拆除，並將該一八號土地返還伊
、五○號土地返還伊及王庚鑫，及自九十七年十一月十五日起至
九十八年十二月三十一日止按年給付伊新台幣（下同）八萬零二
百七十元、自九十九年一月一日起至返還土地日止按年給付伊七
萬一千八百九十三元之判決（未繫屬本院者，不予贅敘）。
上訴人則以：伊占用系爭土地搭蓋違章建物作為攤販使用，土地
利用程度不高，獲利亦不佳，被上訴人請求按該土地申報地價年
息百分之十計算不當得利，顯屬過高；上訴人曹玉蘭另以：系爭
土地原為國有時即已由伊占用，伊曾向管理機關財政部國有財產
局表達申購或承租土地之意願，詎該局未先通知伊，逕將土地出
售予被上訴人，應有未合等語，資為抗辯。
原審將第一審判決關於命上訴人自九十九年一月一日起按年給付
之金額超過七萬一千八百九十三元部分廢棄，改判駁回被上訴人
該部分在第一審之訴；並維持第一審所為命上訴人拆除地上物、
返還基地等部分敗訴之判決，而駁回上訴人其餘上訴，復諭知更
正該判決主文第一項內容，無非以：被上訴人主張上訴人未經伊
及五○號土地共有人王庚鑫之同意，占有附圖所示Ａ、Ｂ部分土
地，為上訴人所不爭。上訴人既自承與上開國有財產局間就系爭
土地無租賃關係存在，復不能證明有何占用之正當權源，自屬無
權占有。被上訴人依民法第七百六十七條第一項及第八百二十一
條但書之規定，請求上訴人應共同將附圖Ａ部分土地上面積九．
六三平方公尺之鐵皮增建物（包括五○號面積八．六三平方公尺
及一八號面積一平方公尺）及一八號附圖Ｂ部分土地上面積二．
七六平方公尺之雨遮、看板拆除，並將該一八號土地返還伊、五
○號土地返還伊及王庚鑫，應屬有據。又被上訴人於九十七年十
月二十九日登記取得五○號土地所有權應有部分一萬分之七四六
三、同年十一月十四日登記取得一八號土地所有權全部，五○、
一八號土地已遭上訴人所有各該地上物占用，其面積依序為八．
六三、三．七六平方公尺。查系爭土地九十六年一月、九十九年
一月申報地價依次為八萬零七百元、七萬零四百八十元，斟酌該
土地之位置、商業繁榮程度及上訴人利用土地之經濟價值等一切
情狀，參酌土地法第一百零五條準用第九十七條第一項之規定，
被上訴人依民法第一百七十九條前段規定，得請求上訴人給付相
當於租金之不當得利，應以系爭土地當年度申報總價年息百分之
十計算為當。準此，上訴人於九十七年十一月十五日至九十八年
十二月三十一日應按年給付八萬二千三百十八元，被上訴人就此
僅請求上訴人按年給付八萬零二百七十元，尚無不合；上訴人自
九十九年一月一日起至返還土地日止應按年給付七萬一千八百九
十三元，被上訴人逾此所為請求，即屬無據等詞，為其判斷之基
礎。
惟查系爭一八號土地係被上訴人於九十七年十一月二十五日登記
取得所有權，其面積為一平方公尺，有土地登記謄本可稽（見一
審卷八頁、原審卷九五頁）。原審卻謂：「一八地號內如附圖所
示Ｂ部分土地面積二點七六平方公尺」，並謂：「被上訴人於九
十七年十一月十四日登記取得系爭一八地號土地所有權全部」，
又謂：「一八地號土地遭占有之面積．．三．七六平方公尺」等
語（見原判決一頁倒數第六列、五頁第二四至二六列），據為上
訴人不利之認斷，已難謂無認定事實不憑證據之違法。又原判決
如附圖所示Ｂ部分面積二．七六平方公尺之雨遮、看板係占用系
爭五○號土地，並非占用一八號土地，有該附圖（另註記Ａ部分
鐵皮增建物面積其中一八地號為一平方公尺乃全筆使用）足稽，
且經被上訴人具狀陳明（見原審卷七七、八五之一頁）。原審未
遑詳查究明，遽認系爭一八號土地遭占有之面積為三．七六平方
公尺，並據以計算不當得利金額，命上訴人給付，亦欠允洽。上
開金額給付部分既屬無可維持，其餘部分額數究為若干尚未臻明
確，應併予廢棄。上訴論旨，指摘原判決於其敗訴部分為不當，
求予廢棄，非無理由。
據上論結，本件上訴為有理由。依民事訴訟法第四百七十七條第
一項、第四百七十八條第二項，判決如主文。
中    華    民    國  一○○  年    一    月  二十七  日
                      最高法院民事第六庭
                          審判長法官  陳  淑  敏  
                                法官  陳  國  禎  
                                法官  簡  清  忠  
                                法官  王  仁  貴  
                                法官  鄭  傑  夫  
本件正本證明與原本無異
                                      書  記  官  
中    華    民    國  一○○  年    二    月   十四   日
                                                       s